臺灣高雄地方法院刑事判決　　　　　　　 99年度訴字第166號
公　訴　人　臺灣高雄地方法院檢察署檢察官
被　　　告　楊海富
被　　　告　林永康
選任辯護人　林石猛律師
　　　　　　張競文律師
上列被告因違反臺灣地區與大陸地區人民關係條例等案件，經檢
察官提起公訴（97年度偵字第 13277、13585、17780號，98年度
偵字第7557、9268號），本院判決如下：
   主  文
楊海富共同違反不得使大陸地區人民非法進入臺灣地區之規定，
處有期徒刑陸月，如易科罰金，以銀元參佰元即新臺幣玖佰元折
算壹日，減為有期徒刑參月，如易科罰金，以銀元參佰元即新臺
幣玖佰元折算壹日。
林永康無罪。
   事  實
一、楊海富明知大陸地區人民非經主管機關許可不得進入臺灣地
    區，為使大陸地區女子何春賢能以配偶身分入境來臺，竟與
    鄧可夫(鄧可夫涉嫌使大陸地區人民非法來臺等犯行，為臺
    灣高等法院臺南分院97年度上訴字第184號確定判決效力所
    及) 及真實姓名、年籍均不詳之人共同基於使大陸地區人民
    非法入境臺灣地區之犯意聯絡，以及與鄧可夫、大陸地區女
    子何春賢及真實姓名、年籍均不詳之人基於使公務員登載不
    實之犯意聯絡，由鄧可夫及真實姓名、年籍均不詳之人支付
    楊海富新臺幣（下同）4萬元之代價，楊海富則於不詳時、
    地，將其個人身分證、戶籍謄本及相片等物交予鄧可夫及真
    實姓名、年籍均不詳之人，代為申請護照及臺胞證等證件；
    在楊海富與何春賢均欠缺結婚真意之情形下，於附表編號1
    所示結婚時間在大陸地區登記結婚並取得結婚公證書。嗣楊
    海富即將結婚公證書交由鄧可夫及真實姓名、年籍均不詳之
    人，持向財團法人海峽交流基金會（海基會）辦理認證並取
    得該會之證明書，嗣於附表編號1所示時間書寫大陸地區人
    民進入臺灣地區保證書，並於附表編號1所示結婚登記時間
    由楊海富持前開結婚公證書及海基會之證明書，填具結婚登
    記申請書，向其戶籍所在地之戶政事務所申請辦理結婚之戶
    籍登記，以上開不實事項使戶政人員登載於職務上作成之戶
    籍登記簿內，據以製作戶籍謄本，足生損害於戶政機關對於
    戶籍資料管理之正確性。鄧可夫及真實姓名、年籍均不詳之
    人復持前開不實之戶籍謄本連同大陸地區人民進入臺灣地區
    保證書、大陸地區結婚公證書、海基會之證明書等文件，並
    填具「大陸地區人民進入臺灣地區旅行證申請書」，於附表
    編號1所示申請入境時間持向內政部警政署入出境管理局（
    現改為：內政部入出國及移民署）行使，以配偶來臺探親為
    由，申請何春賢入境臺灣，嗣何春賢遂得於附表編號1所示
    時間入境臺灣地區。
二、案經法務部調查局高雄縣調查站移送臺灣高雄地方法院檢察
    署檢察官偵查起訴。
    理  由
壹、程序部分：
一、管轄權部分：
    按案件由犯罪地或被告之住所、居所或所在地之法院管轄，
    刑事訴訟法第5條第1項定有明文；而所謂犯罪地，參照刑法
    第4條之規定，解釋上自應包括行為地與結果地兩者而言(最
    高法院72年台上字第5894號判例意旨參照) 。查本件被告之
    住居所固均不在本院管轄範圍內，然查諸本件大陸地區女子
    何春賢、吳品娟等人入境地點均為高雄，此有入出境紀錄在
    卷可稽(見本院99年度訴字第166號卷【一】第163、166頁)
    ，是本件犯罪之結果地為本院管轄範圍內，本院自具有管轄
    權，合先敘明。
二、證據能力部分：
  (一)按除法律另有規定外，實施刑事訴訟程序之公務員因違背法
    定程序取得之證據，其有無證據能力之認定，應審酌人權保
    障及公共利益之均衡維護；被告以外之人於審判外之言詞或
    書面陳述，除法律有規定者外，不得作為證據；被告以外之
    人於檢察事務官、司法警察官或司法警察調查中所為之陳述
    ，與審判中不符時，其先前之陳述具有較可信之特別情況，
    且為證明犯罪事實存否所必要者，得為證據。又被告以外之
    人於審判外之陳述，雖不符合同法第159條之1至第159條之4
    之規定，但經當事人於審判程序同意作為證據，法院審酌該
    言詞陳述或書面陳述作成時之情況，認為適當者，亦得為證
    據；當事人、代理人或辯護人於法院調查證據時，知有第15
    9條第1項不得為證據之情形，而未於言詞辯論終結前聲明異
    議者，視為有前項之同意，刑事訴訟法第158條之4、第159
    條第1項、第159條之2、第159條之5分別定有明文。
  (二)本判決下列所引用有關被告楊海富犯行之各項供述證據，當
    事人均不爭執各該證據之證據能力，且迄本院言詞辯論終結
    前亦均未就該等證據之證據能力聲明異議，本院審酌此等證
    據資料取得及製作時之情況，尚無違法不當及證明力明顯過
    低之瑕疵，以之作為證據應屬適當。
  (三)又被告林永康之辯護人表示：被告林永康於檢察官面前之偵
    訊光碟內容都是林福坤代為回答，並無先徵詢被告林永康的
    意思，所以被告林永康在調查局及偵查中之自白並無證據能
    力，又通譯林福坤主觀上即認為被告林永康與吳品娟都是鄧
    可夫介紹的，其出於此錯誤之認知而代為陳述，故其陳述亦
    無證據能力，另證人鄧可夫警詢中之陳述為審判外陳述，同
    無證據能力等語。經查，依據檢察事務官勘驗被告林永康於
    調查站供述之錄音光碟內容，被告林永康因重聽且只會以客
    家話溝通，故由其姪子林福坤代為翻譯回答，然其中有關其
    與吳品娟是否為假結婚等重要事項，絕大多數林福坤皆未詢
    問被告林永康之真意即直接代為回答，又經本院當庭勘驗被
    告林永康偵查中之錄音光碟，全程亦均由林福坤代答，並無
    與被告林永康確認其真意，此有勘驗筆錄2份在卷可稽(見本
    院訴字卷【二】第114至120頁、第124至151頁) ，從而，難
    認該調查及偵訊筆錄所記載之內容，係被告林永康所自行陳
    述之真意，且被告林永康並不識字，亦難認其已詳閱筆錄內
    容後再簽名確認，而確保該筆錄內容之真實性，是被告林永
    康之調查及偵訊筆錄此等非出於本人真意之供述，依法並無
    證據能力，另林福坤並非直接轉達被告林永康所陳述之言語
    ，與一般通譯僅負責詳實翻譯之情形相違，則林福坤僅依個
    人意見代為回答之此等審判外陳述，亦難認有證據能力。另
    證人鄧可夫已經本院於審判期日傳喚到庭命具結並行交互詰
    問程序，其警詢中之陳述未經被告林永康予以對質詰問，參
    諸前揭條文意旨，自應以其於本院審判期日經具結及行交互
    詰問程序之證詞較為可採，故本院認證人鄧可夫於警詢中之
    陳述應無證據能力。至其餘供述證據，檢察官、被告林永康
    及其辯護人均不爭執各該證據之證據能力，且迄本院言詞辯
    論終結前亦均未就該等證據之證據能力聲明異議，本院審酌
    此等證據資料取得及製作時之情況，尚無違法不當及證明力
    明顯過低之瑕疵，以之作為證據應屬適當。
  (四)本判決後述所引之各項非供述證據，無證據證明係實施刑事
    訴訟程序之公務員以不法方式所取得，且亦無證據證明係非
    真實，復均與本件待證事實具有關聯性，是依刑事訴訟法第
    158條之4之反面解釋，當有證據能力；又前開供述與非供述
    證據復經本院於審理期日中合法調查，自均得為本案證據使
    用，同先敘明。
貳、有罪部分：
一、訊據被告楊海富矢口否認有何使大陸地區人民非法進入臺灣
    地區犯行，辯稱：伊是透過哥哥楊淑深介紹與大陸地區女子
    結婚，當時伊是真結婚，伊不認識鄧可夫，也不是透過鄧可
    夫介紹云云。
二、經查，被告楊海富與何春賢於上開時地結婚，並持結婚證書
    向海基會辦理認證及取得該會之證明書，且於附表所示時地
    由楊海富填具保證書，並向戶政機關申請辦理結婚之戶籍登
    記，進而向移民署申請入境而獲准來臺等情，業據被告楊海
    富自承在卷(見調查卷六第72至77頁，97年度偵字第13277號
    卷【二】【下稱偵二卷】第304頁、第311頁)，此外，復有
    大陸地區人民來臺申請查詢資料、【何春賢】大陸地區人民
    入出臺灣地區申請書及進入臺灣地區旅行證申請書影本、楊
    海富出具之說明書影本、【何春賢】大陸地區人民進入臺灣
    地區保證書影本、海基會證明書影本、福建省寧德市公證處
    公證書影本、【楊海富】戶籍謄本影本、何春賢入出境資料
    查詢等資料在卷可佐(見調查卷三第126至129頁、第131至13
    2頁，97年度偵字第13277號卷【三】【下稱偵三卷】第64頁
    ，本院99年度訴字第166號卷【一】第374至390頁)，是上開
    事實洵堪認定。
三、查被告楊海富於調查及偵查中均供稱：伊自臺北回到屏東內
    埔鄉後，與伊同鄉之鄧可夫透過伊親大哥楊淑深知道伊單身
    ，即詢問伊有無意願充當人頭老公，期間為1年8個月，當時
    鄧可夫並表示赴大陸辦理假結婚手續，不僅可順道赴大陸旅
    遊，還會提供4萬元作為代價，伊記得赴大陸迎娶大陸新娘
    前，鄧可夫即透過伊大哥楊淑深先交給伊15,000元，同時辦
    妥赴大陸機票相關事宜，到了大陸之後，大陸女子何春賢即
    在機場接機，當時何春賢曾向伊表示，她來臺灣就是為了要
    打工賺錢，伊回到臺灣後，就未再辦理婚宴，回到臺灣後，
    鄧可夫再透過伊大哥楊淑深交付25,000元給伊，總計鄧可夫
    透過楊淑深交付4萬元作為伊擔任人頭老公的代價；伊與大
    陸配偶何春賢沒有住在一起，何春賢平日在屏東市○○路租
    屋，白天在中央市場販賣魚丸維生，但若遇到管區查戶口，
    或是要定期回派出所報到時，何春賢才會回到伊內埔鄉的住
    處，何春賢在95年9月21日已返回大陸，後來在96年5月31日
    在大陸地區辦理離婚手續，伊與鄧可夫並不熟，都是透過楊
    淑深與他連絡，伊與何春賢結婚滿1年8個月後，鄧可夫有打
    電話給伊，要伊與何春賢離婚，否則在外面發生什麼事(諸
    如遭警方臨檢等)，他不負責等語(見調查卷六第72至77頁，
    偵二卷第304頁、第311頁) ，經核與證人即共犯鄧可夫於調
    查及偵查中具結證稱：伊都是以跑單幫的方式仲介大陸女子
    來臺，平常伊會先在村內住家附近尋覓人頭丈夫，人頭丈夫
    若有意願配合假結婚，期間2年，事成之後會給人頭丈夫5萬
    元，期間會提供機票15,000元給人頭丈夫赴大陸辦理假結婚
    相關手續，另在大陸滯留相關開銷都是由有意來臺之大陸女
    子支付，經伊媒介假結婚的有方彥興與葉湘、鍾振秀與吳幼
    平、楊海富與何春賢、曾昭銘與龔美雲、涂豐與楊春新都
    是假結婚等語相符(見調查卷六第3頁，97年度偵字第13277
    號卷【一】【下稱偵一卷】第79頁，98年度偵緝字第2006號
    卷第68頁) ，且證人鄧可夫復於本院審理中證稱：楊淑深的
    綽號叫「老爹」，楊淑深的兒子跟伊是國中同學，伊小時常
    去他家，楊淑深的大陸老婆是在91年間經由伊仲介來臺等語
    (見本院99年度訴字第166號卷【三】第24至31頁) ，另觀諸
    被告楊海富並無任何與何春賢同居之事實存在，且何春賢確
    實於95年9月21日出境，迄被告楊海富本件假結婚之犯行遭
    查獲後，均未曾再入境等情，亦與被告楊海富調查及偵查中
    之自白內容相符，是綜合上情以觀，足認共犯被告鄧可夫乃
    透過被告楊海富之哥哥楊淑深之介紹，而仲介被告楊海富擔
    任大陸地區女子何春賢之人頭老公，並給予報酬，藉以使大
    陸地區女子何春賢得以順利入境臺灣，是被告楊海富與大陸
    地區女子何春賢並無結婚之真意自明。
四、被告楊海富雖於本院審理中翻異前詞，並辯稱伊在調查局做
    的筆錄內容是調查局的人叫伊這麼說的云云，惟查，被告楊
    海富調查筆錄係經承辦人員依法告知權利後所為，詢問筆錄
    之記載亦採取一問一答之方式，復無任何證據足證被告楊海
    富於受詢問時曾遭受強暴、脅迫、利誘或疲勞訊問等不正方
    法，復於詢問完畢後經其親閱無訛後始簽名，足見該筆錄之
    記載均係出自被告楊海富自由意識下所陳述，況且，被告楊
    海富於同日在檢察官面前亦為相同之供述，且從未向檢察官
    表示其於接受調查局人員詢問時，曾遭受何不法取供之情事
    ，是以，被告楊海富遲至本院審理中始表示其於調查局所作
    之筆錄不實云云，顯係空言卸責之詞，無足採信。至證人即
    共犯鄧可夫雖於本院審理中改稱：伊只有幫楊海富辦去大陸
    的護照，其他的事就沒有參與，伊在偵查中說伊介紹楊海富
    與何春賢假結婚，是因為伊當時以為老爹的名字就叫楊海富
    云云(見本院訴字卷【三】第25至28頁)。然查，證人鄧可夫
    於偵查中不僅提到被告楊海富之姓名，更明確指出與被告楊
    海富假結婚之配偶姓名為何春賢，倘若證人鄧可夫果係將楊
    海富誤認為楊淑深，則以其自承曾仲介楊淑深與大陸人民結
    婚之情觀之，其所陳述之大陸配偶姓名理應為楊淑深配偶之
    姓名，然證人鄧可夫卻可明確指稱該名大陸地區女子之姓名
    即為何春賢，足認其明確知悉被告楊海富之配偶乃何春賢，
    且並未將楊海富誤認為楊淑深無疑；況查，證人鄧可夫亦自
    承其曾經代被告楊海富辦理護照，而護照上均有本人之照片
    ，故證人鄧可夫於辦理護照當時，應已明確知悉其所代辦者
    並非楊淑深之護照，實無可能會將楊海富與楊淑深混為一談
    ，且證人鄧可夫於調查及偵查程序中之證詞，核與被告楊海
    富調查及偵查中之自白相符，顯見其先前之陳述應較符合真
    實，其事後改稱伊沒有參與仲介被告楊海富假結婚以及將楊
    海富誤認為楊淑深云云，應係迴護被告之詞，無足採信。
五、綜上，本案事證明確，被告楊海富犯行洵堪認定，應予依法
    論科。
六、新舊法比較適用：
  (一)查被告楊海富行為後，臺灣地區與大陸地區人民關係條例業
    於民國92年10月29日修正，並於同年12月31日起施行，關於
    同條例第79條第1項之法定刑，由「5年以下有期徒刑、拘役
    或科或併科新臺幣50萬元以下罰金」，修正為「1年以上7年
    以下有期徒刑，得併科新臺幣100萬元以下罰金」，並增列
    第79條第2項「意圖營利而犯前項之罪者，處3年以上10年以
    下有期徒刑，得併科新臺幣500萬元以下罰金」，比較新舊
    法之結果，修正後之規定顯不利於被告，應依被告行為時即
    修正前之規定處斷。
  (二)又被告楊海富行為後，刑法亦於94年2月2日修正公布，並於
    95  年7月1日起施行。而按行為後法律有變更者，適用行為
    時之法律。但行為後之法律有利於行為人者，適用最有利於
    行為人之法律，修正後刑法第2條第1項定有明文。該條之規
    定係規範行為後法律變更所生新舊法律比較適用之準據法，
    是該條規定本身雖亦經修正，但因屬適用法律之準據法，本
    身尚無比較新舊法之問題，應逕行適用裁判時之修正後刑法
    第 2條規定，以決定適用之刑罰法律。次按法律變更之比較
    適用，比較時應就罪刑有關之共犯、未遂犯、想像競合犯、
    牽連犯、連續犯、結合犯，以及累犯加重、自首減輕暨其他
    法定加減（如身分加減）與加減例等一切情形，綜其全部罪
    刑之結果而為比較；且就比較之結果，須為整體之適用，不
    能割裂分別適用各該有利於行為人之法律，此即法律變更之
    比較適用所應遵守之「罪刑綜合比較原則」及「擇用整體性
    原則」（參照最高法院24年上字第4634號判例、同院27年上
    字第26 15號判例，及最高法院95年第8次刑事庭會議決議）
    。本件自應就被告楊海富行為前、後相關法律有修正者，依
    前揭規定暨決議意旨加以綜合比較以資適用。茲說明如下：
  1.關於刑法第214 條法定罰金刑部分，修正後刑法第33條第5
    款規定罰金刑為新臺幣（下同）1,000 元以上，以百元計算
    之，而修正前則規定罰金為1 元以上，且以銀元為計算單位
    ，而依廢止前罰金罰鍰提高標準條例第1 條前段及現行法規
    所定貨幣單位折算新臺幣條例第2 條規定折算後，罰金刑為
    新臺幣30元以上，經比較新、舊法之結果，修正後之法律並
    未較有利於被告。
  2.共同正犯部分，修正前刑法第28條規定：「二人以上共同『
    實施』犯罪之行為者，皆為正犯」；修正後則規定：「二人
    以上共同『實行』犯罪之行為者，皆為共同正犯」，乃因原
    「實施」之概念，包含陰謀、預備、著手及實行等階段，故
    修正為僅共同實行犯罪行為者，始成立共同正犯。是新法共
    同正犯之範圍顯然縮小，而排除「陰謀共同正犯」、「預備
    共同正犯」之適用，惟於本案適用新舊法結果，對被告均不
    生影響。
  3.又刑法修正後，刪除第55條牽連犯之規定，改以一罪一罰為
    原則，兩相比較，自以修正前之牽連犯規定，較有利於被告
    。
  4.綜上法律修正前、後之比較，揆諸前揭最高法院決議及刑法
    第2條第1項之「從舊從輕」原則，新法對被告並非有利，應
    適用修正前之刑法相關規定處斷。
七、論罪科刑：
  (一)按大陸地區人民非經主管機關許可，不得進入臺灣地區；又
    不得使大陸地區人民非法進入臺灣地區，臺灣地區與大陸地
    區人民關係條例第10條第1項及第15條第1款定有明文。次按
    臺灣地區與大陸地區人民關係條例第79條第1項、第2項處罰
    違反同條例第 15條第1款所定使大陸地區人民非法進入臺灣
    地區罪，凡非經合法手續進入者皆包含之，自不以偷渡進入
    為限（最高法院90年度台上字第3180號、92年度台上字第40
    號判決意旨足參），而大陸地區人民為臺灣地區人民配偶，
    得依法令申請進入臺灣地區團聚，經許可入境後，得申請在
    臺灣地區依親居留，臺灣地區與大陸地區人民關係條例第17
    條第 1項亦有明文。查本件被告楊海富為使大陸地區女子何
    春賢得依據上開規定入境臺灣地區，竟分別與鄧可夫及其他
    真實姓名年籍不詳之成年人等人共同基於使大陸地區人民非
    法進入臺灣地區之犯意聯絡，任由無結婚真意之被告楊海富
    與大陸地區女子何春賢通謀虛偽辦理結婚手續，以徒具外觀
    合法形式之結婚，使大陸地區女子何春賢得以探親為由申請
    來臺，藉以規避我國政府對大陸地區人民入境之管制，則被
    告楊海富實質上形同以非法手段使大陸地區人民進入臺灣自
    明，自有前述臺灣地區與大陸地區人民關係條例相關規定之
    適用。
  (二)核被告楊海富為使大陸地區女子非法進入臺灣地區而通謀虛
    偽結婚以及前往戶政事務所申請戶籍謄本，使該戶政事務所
    之公務員將此等不實結婚事項登載於職務上所掌之戶籍登記
    簿上，並據以作成戶籍謄本，被告楊海富進而持該戶籍謄本
    向境管局申請大陸地區人民非法入境來臺之行為，分別係犯
    修正前臺灣地區與大陸地區人民關係條例第 15條第1款之規
    定，應依(92年修正前) 同條例第79條第1項之罪論處，以及
    刑法第216條、第214條之行使使公務員登載不實文書罪。被
    告楊海富使公務員登載不實之低度行為，應為行使之高度行
    為所吸收，不另論罪。又被告楊海富與鄧可夫及其他真實姓
    名年籍不詳之成年人就使大陸地區人民非法進入臺灣地區部
    分，有犯意聯絡及行為分擔，為共同正犯；且被告楊海富分
    與鄧可夫及其他真實姓名年籍不詳之成年人、大陸地區女子
    何春賢間就行使使公務員登載不實文書罪部分，同有犯意聯
    絡及行為分擔，亦為共同正犯。再被告楊海富行使公務員登
    載不實文書之目的，在使大陸地區人民非法進入臺灣地區，
    所犯上開二罪間，有方法、目的之牽連關係，應依修正前刑
    法第55條後段之規定，從一重之違反不得使大陸地區人民非
    法進入臺灣地區罪處斷。
  (三)爰審酌被告楊海富為貪圖小利，以假結婚方式，使大陸地區
    人民非法入境臺灣地區，危害國家安全及警察機關管理流動
    人口之正確性，亦對社會治安隱藏有潛在之危險，所為實應
    非難，且其於本院審理中復矢口否認犯行，兼衡其因此犯罪
    所得之利益為4萬元，以及92年時職業為水泥工、日薪約2,0
    00元等一切情狀，量處如主文所示之刑，以資懲儆。
  (四)再被告楊海富行為後，刑法第41條業於94年2月2日修正公布
    ，95年7 月1 日施行。修正前刑法第41條第1 項前段規定：
    「犯最重本刑為5 年以下有期徒刑以下之刑之罪，而受6 個
    月以下有期徒刑或拘役之宣告，因身體、教育、職業、家庭
    之關係或其他正當事由，執行顯有困難者，得以1 元以上3
    元以下折算1 日，易科罰金」，依修正前罰金罰鍰提高標準
    條例第2 條（現已刪除）規定，就其原定數額提高為100 倍
    折算1 日，應以銀元300 元折算1 日，經折算為新臺幣後，
    應以新臺幣900 元折算為1 日；而於95年7 月1 日修正公布
    施行之刑法第41條第1 項前段則規定：「犯最重本刑為5 年
    以下有期徒刑以下之刑之罪，而受6 個月以下有期徒刑或拘
    役之宣告者，得以新臺幣1,000 元、2,000 元或3,000 元折
    算1 日，易科罰金」，比較修正前後之易科罰金折算標準，
    以修正前之規定較有利於被告，依刑法第2 條第1 項前段之
    規定，自應適用修正前刑法第41條第1 項前段及修正前罰金
    罰鍰提高標準條例第2 條之規定定其易科罰金之折算標準。
    又被告楊海富係於96年4月24日以前犯本罪，應依中華民國
    96年罪犯減刑條例第2條第1項第3款之規定減其宣告刑期2分
    之1，並依上述說明，諭知易科罰金之折算標準。
參、無罪部分：
一、公訴意旨另以：
    被告林永康明知大陸地區人民非經主管機關許可不得進入臺
    灣地區，為使大陸地區女子吳品娟(吳品娟涉嫌行使偽造文
    書犯行部分，業據檢察官追加起訴，惟吳品娟於審理期日中
    並未到案，嗣到案後再行審結) 能以配偶身分入境來臺，竟
    與共犯鄧可夫及真實姓名、年籍均不詳之人共同基於使公務
    員登載不實及使大陸地區人民非法入境臺灣地區之犯意聯絡
    ，由共犯鄧可夫及真實姓名、年籍均不詳之人支付被告林永
    康4、5萬元之代價，被告林永康則於不詳時、地，將其個人
    身分證、戶籍謄本及相片等物交予鄧可夫及真實姓名、年籍
    均不詳之人，代為申請護照及臺胞證等證件；在被告林永康
    與吳品娟欠缺結婚真意之情形下，於附表編號2所示結婚時
    間在大陸地區登記結婚並取得結婚公證書。嗣被告林永康即
    將結婚公證書交由共犯鄧可夫及真實姓名、年籍均不詳之人
    ，分別持向海基會辦理認證並取得該會之證明書，且於附表
    編號2所示結婚登記時間再由被告林永康持前開結婚公證書
    及海基會之證明書，填具結婚登記申請書，向其戶籍所在地
    之戶政事務所申請辦理結婚之戶籍登記，以上開不實事項使
    戶政人員登載於職務上作成之戶籍登記簿內，據以製作戶籍
    謄本，足生損害於戶政機關對於戶籍資料管理之正確性。共
    犯鄧可夫及真實姓名、年籍均不詳之人復持前開不實之戶籍
    謄本連同大陸地區人民進入臺灣地區保證書、大陸地區結婚
    公證書、海基會之證明書等文件，並填具「大陸地區人民在
    臺灣地區居留申請書」，持向移民署行使，以配偶來臺探親
    為由，申請大陸地區吳品娟入境臺灣，嗣吳品娟遂得於附表
    編號2所示時間入境臺灣地區。因認被告林永康係涉犯(92年
    修正前) 臺灣地區與大陸地區人民關係條例第79條第1項(起
    訴書誤引為第79條第4項、第1項) 之使大陸地區人民非法進
    入臺灣地區罪嫌及刑法第214條使公務員登載不實等罪嫌。
二、按犯罪事實應依證據認定之，無證據不得認定犯罪事實；不
    能證明被告犯罪者，應諭知無罪之判決，刑事訴訟法第 154
    條第2 項、第301 條第1 項分別定有明文。次按認定不利於
    被告之證據須依積極證據，苟積極證據不足為不利於被告事
    實之認定，即應為有利被告之認定，更不必有何有利之證據
    ；又犯罪事實之認定，應憑證據，如無相當之證據，或證據
    不足以證明，自不得以推測或擬制之方法，以為裁判之基礎
    。再者，依刑事訴訟法第161 條第1 項規定，檢察官對於起
    訴之犯罪事實，仍應負提出證據及說服之實質舉證責任，尚
    其所提出之證據，不足為被告有罪之積極證明，或其指出證
    明之方法，無從說服法院以形成被告有罪之心證，基於無罪
    推定之原則，自應為被告無罪判決之諭知（最高法院30年上
    字第816 號、40年台上字第86號、92年台上字第128 號判例
    可資參照）。
三、本件公訴人認被告林永康涉犯上開罪嫌，無非係以證人即共
    犯鄧可夫調查、偵查中之證述、被告林永康調查及偵查中之
    供述，以及被告林永康之戶籍謄本、被告林永康與吳品娟之
    結婚證書、海基會證明書、吳品娟之「大陸地區人民在臺灣
    居留申請書」、大陸地區人民進入臺灣地區保證書等，為其
    主要論據。訊據被告林永康審理中堅決否認有何使大陸地區
    人民非法進入臺灣地區罪嫌以及使公務員登載不實文書罪嫌
    ，辯稱：伊與吳品娟是真的結婚，是伊在夜市認識一個大陸
    人「阿珠」她問伊要不要娶大陸老婆，伊就拿了10萬元聘金
    ，請「阿珠」帶伊到大陸娶老婆，伊想找一個人回來照顧伊
    等語；辯護意旨則以：被告林永康乃殘疾人士，在臺灣民間
    或鄉間娶外籍或大陸配偶來照顧是很通常之狀況，並不違反
    常情，又其婚姻業已經過移民署的審核，吳品娟雖在外打工
    ，但一兩個禮拜都會回來整理家務，並陪被告林永康去看病
    ，與一般正常夫妻生活無異，應認其係真結婚等語置辯。
四、經查，被告林永康與吳品娟於上開時地結婚，並持結婚證書
    向海基會辦理認證及取得該會之證明書，且於附表所示時地
    向戶政機關申請辦理結婚之戶籍登記，進而向移民署申請吳
    品娟入境而獲准來臺等情，業據被告林永康、吳品娟自承在
    卷(見98年度偵緝字第2320號卷第14頁、第23頁，本院訴字
    卷【一】第131頁)，此外，復有大陸地區人民來臺申請查詢
    資料、【吳品娟】大陸地區人民進入臺灣地區旅行證申請書
    影本、【吳品娟】大陸地區人民在臺灣地區居留申請書影本
    、【吳品娟】大陸地區人民進入臺灣地區保證書、海基會證
    明書影本、福建省福州市公證處公證書影本、【林永康】戶
    籍謄本影本、吳品娟入出境資料查詢等資料在卷可佐(見調
    查卷三第64至66頁、第68至71頁，本院99年度訴字第166號
    卷【一】第163頁、第242至260頁)，是上開事實洵堪認定。
    本件主要爭點為：被告林永康與吳品娟究為真結婚或假結婚
    ？被告林永康有無使公務員將不實之結婚事項登載於職務上
    所掌之戶籍登記簿？茲分述如下：
  (一)查證人即共同被告吳品娟於偵查及本院中均陳稱：伊是真的
    與林永康結婚，並非假結婚，也非透過鄧可夫之介紹，「阿
    珠」是伊在大陸一個親戚的朋友，伊與林永康在內埔鄉○○
    路80號的住處住了2年等語(見98年度偵緝字第2320號卷第14
    至15頁、第23頁，本院訴字卷【一】第131頁)，而證人鄧可
    夫亦於偵查及本院審理中證稱：林永康與吳品娟不是透過伊
    介紹等語（見98年度偵緝字第2006號卷第67頁，本院訴字卷
    【一】第134頁、卷【二】第40頁），經核被告林永康之供
    詞與共同被告吳品娟及證人鄧可夫之證詞互核相符，且本案
    查無其他積極證據證明被告林永康係藉由鄧可夫之介紹而與
    吳品娟結婚，是應認被告林永康供稱其乃透過綽號「阿珠」
    之大陸人介紹而與吳品娟結婚等語，堪可認定屬實。
  (二)再查，被告林永康年老且患有重聽等殘疾，因平常需人照顧
    ，而娶大陸配偶來臺照料其生活起居，此情在臺灣民間，尤
    其鄉下地區，本屬常見之事，而臺灣地區與大陸地區人民關
    係條例第15條第1款禁止「使大陸地區人民非法進入臺灣地
    區」之規定所欲處罰者，乃自始即無結婚之真意，僅係藉由
    形式上有婚姻之外觀，而取得申請進入臺灣地區之資格之人
    ，是以，判斷行為人是否符合該條款所欲規範處罰之對象時
    ，仍應依具體個案詳細審究其主觀上是否確有結婚之真意，
    且入境之後是否有同居或相互照應等事實，方屬合理；查本
    件除被告林永康前開欠缺證據能力之調查及偵查中之自白外
    ，別無其他積極證據足以佐證被告林永康與吳品娟係假結婚
    ，況且夫妻因工作關係，或因本身家庭因素而分隔兩地者，
    亦所在多有，自難單憑夫妻2人並非每日皆同居一處，即遽
    認其為假結婚。再者，徵諸被告林永康於本院審理中陳稱：
    吳品娟在屏東市○○路賣珠寶，一個禮拜會回來一次幫伊整
    理及洗衣服，且會陪伊到醫院看病等語(見本院99年度訴字
    第166號卷【三】第37頁)，應認共同被告吳品娟入境臺灣後
    ，雖之後因工作之故，未全天候與被告林永康同住，然仍會
    定期回來照顧被告林永康之生活起居，此種相處模式核與一
    般夫妻無異，且被告林永康年歲已高，目前僅靠老人年金生
    活(見本院訴字卷【三】第37頁)，並非有任何利益可圖之人
    ，倘若共同被告吳品娟目的在求入境臺灣，而與被告林永康
    無結婚之真意，自無庸在入境臺灣多年後，在無任何利益可
    圖之情況下，仍然不斷照料被告林永康之生活。
  (三)至被告林永康雖曾以其名義申辦門號0000000000號之行動電
    話，且該門號曾經1名綽號為「菲菲」之女子使用，此有通
    聯調閱查詢單及通訊監察譯文各1份在卷可參(見偵三卷第
    64頁、第66至70頁) ，然並無積極證據證明上開綽號「菲菲
    」之女子即為吳品娟，亦無任何證據足證被告林永康申辦上
    開門號與其和共同被告吳品娟結婚之事實間有何關聯性，況
    縱認該女子「菲菲」即為吳品娟，亦不足以該內容並不明確
    之通聯譯文，遽行推定被告林永康與吳品娟間並無結婚之真
    意。
  (四)承上所述，被告林永康既與大陸地區人民吳品娟為真結婚，
    自不該當使大陸地區人民非法來臺之犯行，且其以該真結婚
    之事實向戶政機關申請登記，亦不構成使公務員登載不實及
    行使偽造文書之行為。另檢察官雖聲請傳訊證人林福坤到庭
    作證，然該證人並非直接經歷本事件之人，本院無從自其證
    詞取得與本案有關之證據資料，且本案事實業經認定如前，
    待證事實已臻明瞭，是本院認已無再行傳訊證人林福坤到庭
    作證之必要，附此敘明。
五、綜上所述，本案查無積極事證足以證明被告林永康確有前述
    起訴意旨所指之犯行，自難遽以92年修正前之臺灣地區與大
    陸地區人民關係條例第 79條第1項使大陸地區人民非法進入
    臺灣地區罪嫌以及刑法第 214條使公務員登載不實之罪名相
    繩。此外，復查無其他積極證據，足資認定被告林永康有何
    非法使大陸地區人民來台等犯行，徵諸上開說明，自屬不能
    證明被告等人犯罪，而應為被告林永康無罪之諭知。
據上論斷，應依刑事訴訟法第299條第1項、第301第1項，（92年
）修正前臺灣地區與大陸地區人民關係條例第79條第1項、第15
條第1款，刑法第2條第1項前段、第11條前段、第216條、第214
條，(95年)修正前刑法第28條、第55條後段、第41條第1項前段
，刑法施行法第1條之1，廢止前罰金罰鍰提高標準條例第2條，
現行法規所定貨幣單位折算新臺幣條例第2條，中華民國九十六
年罪犯減刑條例第2條第1項第3款、第7條判決如主文。
本案經檢察官葉逸如到庭執行職務。
中    華    民    國   100    年    12    月    30    日
                  刑事第十四庭審判長法  官  陳銘珠
                                    法  官  黃政忠
                                    法  官  謝琬萍
以上正本證明與原本無異。
如不服本判決應於收受送達後10日內向本院提出上訴書狀，並應
敘述具體理由；如未敘述上訴理由者，應於上訴期間屆滿後20日
內向本院補提理由書（均須按他造當事人之人數附繕本）「切勿
逕送上級法院」。
中    華    民    國   100    年    12    月    30    日
                                    書記官 陳玉娥
附錄本案論罪科刑法條：
刑法第214條：
明知為不實之事項，而使公務員登載於職務上所掌之公文書，足
以生損害於公眾或他人者，處3 年以下有期徒刑、拘役或500 元
以下罰金。
刑法第216 條：
行使第210 條至第215 條之文書者，依偽造、變造文書或登載不
實事項或使登載不實事項之規定處斷。
臺灣地區與大陸地區人民關係條例第15條
下列行為不得為之：
一、使大陸地區人民非法進入臺灣地區。
二、明知臺灣地區人民未經許可，而招攬使之進入大陸地區。
三、使大陸地區人民在臺灣地區從事未經許可或與許可目的不符
    之活動。
四、僱用或留用大陸地區人民在臺灣地區從事未經許可或與許可
    範圍不符之工作。
五、居間介紹他人為前款之行為。
(92年)修正前臺灣地區與大陸地區人民關係條例第79條第1 項
違反第15條第1 款規定者，處5 年以下有期徒刑、拘役或科或併
科新臺幣50萬元以下罰金。
以犯前項之罪為常業者，處1 年以上7 年以下有期徒刑，得併科
新臺幣100萬元以下罰金。
第1項之未遂犯罰之。
附表
 ┌──┬─────┬────┬─────┬─────┬──────┬────┬────┐
 │編號│假結婚夫妻│結婚日期│認證日期  │出具保證書│結婚登記日期│申請入境│入境日期│
 │    │          │( 民國年│(民國年月 │日期（民國│（民國年月日│日期（民│        │
 │    │          │月日)   │日)       │年月日）  │）          │國年月日│        │
 │    │          │        │          │          │登記地點    │）      │        │
 ├──┼─────┼────┼─────┼─────┼──────┼────┼────┤
 │ 1. │楊海富    │92.09.30│92.10.21  │92.10.21  │92.10.23    │92.10.27│92.11.23│
 │    │何春賢    │        │          │          │屏東縣內埔鄉│        │        │
 │    │          │        │          │          │戶政事務所  │        │        │
 ├──┼─────┼────┼─────┼─────┼──────┼────┼────┤
 │ 2. │林永康    │90.11.05│90.11.20  │90.12.03  │90.12.03    │90.12.11│91.2.21 │
 │    │吳品娟    │        │          │          │屏東縣內埔鄉│        │        │
 │    │          │        │          │          │戶政事務所  │        │        │
 └──┴─────┴────┴─────┴─────┴──────┴────┴────┘